【裁判字號】    90,訴,217
【裁判日期】    900925
【裁判案由】    違反森林法
【裁判全文】
臺灣宜蘭地方法院刑事判決                            九十年度訴字第二一七號
    公  訴  人  臺灣宜蘭地方法院檢察署檢察官
    被      告  丁○○
右列被告因違反森林法案件，經檢察官提起公訴（九十年度偵字第九八五號），本院
判決如左：
    主  文
丁○○無罪。
    理  由
一、公訴意旨略以：被告丁○○意圖為自己不法所有，於民國九十年一月間，在宜蘭
    縣員山鄉○○段冷水坑小段七七、一三一、一三二、一三七號之國有林地上，未
    經許可，擅自僱用不知情工人，以電鋸將一棵大梧桐樹截斷成數段放於地上，又
    以電鋸鋸掉一棵雜木之樹枝後，丁○○自己以鏟子挖取該雜木樹頭（材積約零點
    一立方公尺，重量約一百三十台斤），竊取森林主產物得手後，為搬運贓物，於
    九十年一月十九日十四時許，委請不知情之工人林德利，使用車輛，駕駛車號Ｊ
    Ｂ─一一九三號自用小客車，先載運上開雜木樹頭，運回宜蘭縣員山鄉○○村○
    ○鄰○○路一三一號丁○○住處存放，九十年一月十九日十五時三十分許，為警
    在上址循線查獲，因任被告涉有違反森林法第五十二條第一項第四款、第六款之
    罪嫌。
二、按犯罪事實，應依證據認定之，無證據不得推定其犯罪事實，刑事訴訟法第一百
    五十四條定有明文。又按，以所有竹、木為目的，於他人之土地有地上權、租賃
    權或其他使用或收益權者，於本法適用上視為森林所有人；另按凡伐採林產物，
    應經主管機關許可並經查驗，始得運銷；其伐採之許可條件、申請程序、伐採時
    應遵行事項及伐採查驗之規則，由中央主管機關定之；森林如有荒廢、濫墾、濫
    伐情事時，當地主管機關，得向所有人指定經營之方法，違反前項指定方法或濫
    伐竹木者，得命令其停止伐採，並補行造林。森林法第四條、第四十條第一項及
    第四十五條分別定有明文。再按，森林法上之竊取森林主產物罪，係特別之竊盜
    罪。所謂竊盜行為，係指對於明知為他人之物，意圖為自己不法之所有而予以竊
    取之而言。若誤認為自己所有而取之或誤認自己為權利人而收取他人地上之物，
    均與竊盜罪之構成要件不合。（最高法院五十七年度台上字第三五Ｏ九號判決可
    資參考）。申言之，刑法中之竊盜罪之構成要件係以行為人意圖為自己或第三人
    不法所有，而取他人之物為構成要件，苟行為人主觀上欠缺不法所有之意圖，即
    難遽以該罪相繩，而森林法第五十二條所定之竊取森林主副產物罪，其基本之犯
    罪行為亦為竊盜，自以行為人主觀上具備為自己或第三人不法所有之意圖為構成
    要件，因此判斷行為人是否具有竊取森林主、副產物之犯行，仍應探求行為人之
    主觀犯意，及其外在客觀行為綜合判斷之，至於森林法第四十條、第四十五條第
    一項規定之相關注意事項及申請程序，係行政機關為管理國有林地之目的所制訂
    之規範，因而若地上權人、承租人或其他具有合法使用權限之人欠缺不法所有之
    意圖，僅單純因為砍伐及運輸過程中並未遵循該法所制訂之申請程序或主管機關
    之指定方法為之，充其量係依據森林法第五十六條之規定是處以新台幣十二萬元
    以上六十萬元以下罰鍰之問題，此乃行政罰之範疇，與刑罰仍屬有異，合先敘明
    。
三、本件公訴意旨認被告涉有前揭犯嫌，無非以：（一）被告供述；（二）證人林德
    利證述；（三）宜蘭縣警察局與宜蘭縣政府相關人員之會勘紀錄；（四）雜木樹
    頭及現場照片等情為其主要論據。然訊據被告丁○○對於（一）以電動鋸子將樹
    枝鋸掉後在以鏟子將雜木砍伐，委請工人將雜木搬回家中，後在其家中為警查獲
    雜木樹頭；及（二）在所承租之國有地上有一顆梧桐樹被工人砍伐後放置於前揭
    國有土地上等事實坦承，惟堅決否認有何竊盜犯行，辯稱：因對於前揭國有地具
    有承租權，要進行造林，因此方將不要用之樹木砍下，以為該等樹木可以自行帶
    離，因此方將之帶回家中，並不知道帶離樹木要申請許可等語。
四、經查：
（一）經傳訊證人即宜蘭縣政府農業局林務課承辦人員丙○○、甲○○、乙○○證述
      ：刑警隊通知縣政府後，我們三人一同前去會勘，會勘情形如會勘紀錄所載，
      當初縣政府已經核准被告造林，本件被告載運回家中之木材應該是不要用的木
      材，砍下木材沒有問題，但是被告將木材帶離國有地，未向縣政府申請搬運許
      可手續上有失當等語（見九十年九月四日訊問筆錄），另有被告所提出之台灣
      省宜蘭縣公有山坡地出租造林契約書、員山鄉公所八十八年六月三十日八八員
      鄉農字第七六九Ｏ號、宜蘭縣政府八十八年六月二十三日八八府農保字第六八
      三四一號函等附卷可稽，足見被告於前揭國有林地確實有使用權限且目前正依
      據契約正進行造林行為，且其帶回家中之木材係屬雜木，應可認定，先此敘明
      。
（二）依前所述，被告依據租地契約要進行造林計畫，橫以常情，造林計畫進行過程
      中，勢必需對於部分樹木進行砍伐，至其砍伐是否符合造林契約或主管機關之
      規定，涉及有無違反相關行政規定之問題，亦即為行政罰之範疇，本案中，行
      為人於造林過程中，其所雇用之工人將梧桐樹木砍伐後，將之放置於國有林地
      上，於欠缺積極證據證明其係本於意圖為自己不法所有之意思而為之者，則此
      一單純之砍伐行為究有無不當或是否屬於濫伐，僅屬於行政機關管理之範圍，
      亦即應交由行政機關判斷其行為是否違反雙方間之契約或相關之行政規定之問
      題，與刑罰無涉。
（三）另本件被告將前揭國有林地上所砍下之雜木帶離國有地，因其主觀上係認為此
      一為造林過程中所砍伐下之廢棄樹木，亦即主觀上認為本件行為客體已屬於不
      具有經濟利益之無主物，且認為其承租土地進行造林，對於砍伐後之雜木，當
      然具有處分權限，因而將之帶離國有林地，其於帶離過程中，未經向主管機關
      申請或有違反相關行政規定，然如前所述，此應交由行政機關判斷之，至於此
      一誤認具有具有處分權之行為，就刑法上對於主觀構成要件要素之判斷而言，
      乃欠缺不法所有意圖之行為，亦即於竊盜罪之構成要件尚屬有間。
（四）綜上所述，本件被告主觀上誤認其具有處分權而將雜木帶離國有林地之行為，
      及砍伐梧桐樹後置於國有林地上，前述二行為，一則因主觀上誤認之故，與刑
      法上與竊盜罪之主觀構成要件不合致，一則係主觀上認為本於造林契約所為之
      行為，二者均欠缺不法所有之意圖，均屬於行政機關管理之範疇，亦即應交由
      主觀機關判斷是否違反相關行政規定，而決定是否課以行政罰，然均與刑罰無
      涉。此外，復查亦無其他積極證據足資證明被告確有竊取森林主產物之犯行，
      揆諸首揭法條說明，本件被告犯罪即屬不能證明，爰依法為被告無罪之諭知。
據上論斷，應依刑事訴訟法第三百零一條第一項，判決如主文。
本案經檢察官廖允松到庭執行職務
中    華    民    國      九十        年     九     月    二十五        日
                                  臺灣宜蘭地方法院刑事第二庭
                                          法  官
右正本證明與原本無異。
如不服本判決，應於判決送達後十日內，向本院提出上訴狀。
                                          書記官
中    華    民    國              年              月              日


司法院資訊處製作；財團法人民間司法改革基金會備份。
